ACORDAO-COMPLETO-2427765

ACÓRDÃO 7666/2021 ATA 15/2021 - SEGUNDA CÂMARA

VISTOS, relatados e discutidos estes autos que cuidam de ato de alteração da concessão de aposentadoria de Maria do Carmo Baeta Neves, ex-servidora da Gerência Executiva do INSS no Estado de Minas Gerais
ACORDAM os Ministros do Tribunal de Contas da União, reunidos em Sessão da Segunda Câmara, diante das razões expostas pelo Relator, nos termos do art. 71, inciso III, da Constituição Federal; do art. 1º, inciso V, e do art. 39, inciso II, da Lei nº  8.443, de 16 de julho de 1992; do art. 1º, inciso VIII, do art. 259, inciso II, do art. 260, § 1º e § 2º, do Regimento Interno, e do art. 7º, § 4º da Instrução Normativa nº  78, de 21 de março de 2018:
9.1 reconhecer o registro tácito do ato de alteração da concessão de aposentadoria de Maria do Carmo Baeta Neves;
9.2 determinar ao INSS, com fundamento no inciso I do art. 4º da Resolução nº  315, de 22 de abril de 2020, que:
9.2.1 no prazo de 15 (quinze) dias, contados da data do conhecimento do acórdão, dê ciência à interessada do inteiro teor desta deliberação, incluindo relatório e voto que a fundamentam;
9.2.2 no prazo de 30 (trinta) dias, contados da data do conhecimento do acórdão, disponibilize a este Tribunal, por meio do Sistema e-Pessoal, comprovante das datas em que a interessada tiver tomado conhecimento deste acórdão, conforme o art. 21 da Instrução Normativa nº  78, de 2018;
9.3 autorizar a Secretaria de Fiscalização de Integridade de Atos e Pagamentos de Pessoal e de Benefícios Sociais a:
9.3.1 iniciar os procedimentos destinados à revisão de ofício do ato de alteração da concessão de aposentadoria de Maria do Carmo Baeta Neves, nos termos do subitem 9.2.1 do Acórdão 122/2021-TCU-Plenário, relatado pelo Ministro Walton Alencar Rodrigues;
9.3.2 monitore o cumprimento das determinações ora expedidas, representando ao Tribunal, em caso de irregularidades; e 
9.4 dar ciência deste acórdão ao INSS, informando-o de que o teor integral da deliberação poderá ser obtido no endereço eletrônico www.tcu.gov.br/acordaos.

Alteração de ato de aposentadoria emitido pela Gerência Executiva do INSS em Belo Horizonte/MG - INSS/MPS, para fins de apreciação e registro.

Segunda Câmara

Gerência Executiva do INSS no Estado de Minas Gerais.

3. Interessados/Responsáveis:
3.1. Interessado: Maria do Carmo Baeta Neves (XXX.973.006-XX).

13.1. Ministros presentes: Augusto Nardes (na Presidência), Aroldo Cedraz e Raimundo Carreiro (Relator).
13.2. Ministro-Substituto convocado: Augusto Sherman Cavalcanti.
13.3. Ministros-Substitutos presentes: Marcos Bemquerer Costa e André Luís de Carvalho.

RAIMUNDO CARREIRO

Cuidam os autos da aposentadoria de Maria do Carmo Baeta Neves, no cargo de Agente Administrativo da Superintendência Estadual do INSS em Minas Gerais, com fundamento no art. 40, inciso III, alínea "c", da Constituição Federal de 1988, c/c o art. 186, inciso III, alínea "c", da Lei nº 8.112/90.
Inicialmente, a então 2ª SECEX procedeu à diligência ao órgão de origem (fl. 03) solicitando cópia na íntegra da sentença judicial com trânsito em julgado que concedeu a vantagem pessoal discriminada no ato concessório.
Em resposta, foi encaminhada aos autos a documentação de fls. 04/14, cuja análise procedida pela SEFIP constatou que a determinação judicial referente à inclusão da parcela denominada "PCCS" ocorreu antes do advento da Lei nº 8.460/92, que determinou a incorporação da referida vantagem aos vencimentos.
Consignou, assim, a SEFIP que, "de acordo com o inciso II do art. 4º da Lei nº 8.460/92, a gratificação em questão já foi incorporada aos proventos da inativa, não restando, portanto, justificativa para a continuidade de seu pagamento como vantagem destacada". Mencionou, ainda, a Unidade Técnica a Decisão nº 26/2002 - Plenário (ata nº 02) , mediante a qual o Tribunal determinou ao INSS a suspensão do pagamento da mencionada vantagem, subtraindo-a das rubricas das folhas de pagamentos relativas a sentenças judiciais.
Diante do exposto, propôs a Unidade Técnica, em pareceres uniformes, que o Tribunal julgue ilegal o ato de fls. 01/02 e recuse o respectivo registro.
Por sua vez, o Ministério Público, representado nos autos pelo Subprocurador-Geral Ubaldo Alves Caldas, manifestou-se "pela legalidade e registro dos atos (fls. 1/2) , com determinação para o órgão de origem observar, no que couber, as medidas constantes da r. Decisão/TCU nº 26/2002 do Plenário (DC-0026-02/02-P) , relativamente à parcela do PCCS, incluída nos proventos por força de sentença judicial, com os devidos acertos de contas".
É o Relatório.
Voto
Assiste razão à Unidade Técnica.
Com efeito, inexiste amparo legal para o pagamento da vantagem denominada "PCCS", em virtude da incorporação de tal parcela aos vencimentos dos servidores civis, nos termos do inciso II do artigo 4º da Lei nº 8.460/92, o que impede o registro do ato pelo Tribunal.
Nada obstante divergir do MP/TCU, quanto ao mérito, adoto a sua proposta de determinação ao órgão de origem para que sejam observadas, no que couber, as medidas preconizadas na Decisão TCU nº 26/2002 do Plenário, a respeito da parcela do "PCCS" incluída nos proventos por força de sentença judicial.
Registro, por oportuno, que na mencionada Decisão o Tribunal determinou ao INSS, in verbis:
"8.2.3 - após a realização do levantamento em todos os processos, conforme Memorando-Circular CJ/PG/INSS nº 06/97, nos casos em que ficarem constatados que alguns valores estão sendo pagos em duplicidade, em virtude de decisões judiciais com cálculos que desconsideram, dentre outros desembolsos feitos pela autarquia, a incorporação efetuada pela Lei nº 8.460/92 ou a correção de acordos pagos anteriormente, proceda à suspensão imediata desses pagamentos, subtraindo-os das rubricas das folhas de pagamentos relativas às referidas sentenças, realizando-se, além disso, a identificação dos representantes do INSS que tenham sido os responsáveis por esses prejuízos, instaurando-se a devida TCE conforme a proposta do item anterior - item 3.3, fls. 87 e 88, destes autos".
Diante do exposto, VOTO no sentido de que o Tribunal adote a deliberação que ora submeto a este Colegiado.
7.	Assim, resta evidenciada no presente caso a ocorrência de bis in idem quanto ao pagamento da vantagem alusiva à antecipação de reajuste de vencimentos (PCCS) , decorrente de errônea interpretação de sentença judicial, uma vez que tal parcela já foi integrada à remuneração da servidora por força da Lei 8.460/1992, sendo indevidamente incluída no atual contracheque em parcela destacada no valor de R$ 519,50 (peças 2 e 3) .
8.	Em vista disso, propõe-se considerar ilegal, negando-lhe registro, o ato de alteração da concessão de aposentadoria aqui examinado.
9.	Cumpre observar que, não havendo decorrido o prazo 5 (cinco) anos desde o ingresso nesta Corte de Contas do ato de alteração ora examinado, não há a necessidade de se instalar o contraditório, consoante o entendimento firmado no Acórdão 587/2011-TCU-Plenário, de relatoria do Ministro Valmir Campelo.
10.	Por derradeiro, registre-se que a análise do presente feito observou o regramento inscrito na Resolução TCU 315/2020.
CONCLUSÃO
11.	Em vista do acima expendido, propõe-se considerar ilegal, negando-lhe registro, o ato de alteração da concessão de aposentadoria da servidora Maria Neide dos Santos (CPF: XXX.233.006-XX) , haja vista a duplicidade no pagamento de parcela alusiva à antecipação de reajuste de vencimentos (PCCS) , decorrente de errônea interpretação de sentença judicial, uma vez que tal parcela já foi integrada à remuneração da servidora por força da Lei 8.460/1992.
PROPOSTA DE ENCAMINHAMENTO
12.	Ante o exposto, e de conformidade com o preceituado nos artigos 71, III, da Constituição Federal de 1988; 1º, V, e 39, II, da Lei 8.443/1992; 1º, VIII, 259, II, 260, § 1º, e 262, § 2º, do Regimento Interno/TCU, propõe-se:
12.1	considerar ilegal, negando-lhe registro, o ato de alteração da concessão da aposentadoria da servidora Maria do Carmo Baeta Neves (CPF: XXX.973.006-XX) , haja vista a duplicidade no pagamento de parcela alusiva à antecipação de reajuste de vencimentos (PCCS) , decorrente de errônea interpretação de sentença judicial, uma vez que tal parcela já foi integrada à remuneração da servidora por força da Lei 8.460/1992;
12.1.1	dispensar o ressarcimento das quantias indevidamente recebidas, presumida a boa-fé, consoante o disposto no Enunciado 106 da Súmula de Jurisprudência do TCU;
12.1.2	determinar à Gerência Executiva do INSS - Belo Horizonte/MG - INSS/MPS que, nos termos do art. 262, caput, do Regimento Interno do TCU, e art. 4º, inciso I, da Resolução TCU 315/2020:
a) abstenha-se de realizar pagamentos decorrentes do ato de concessão considerado ilegal, no prazo de 15 (quinze) dias, contado a partir da ciência dessa deliberação, sujeitando-se a autoridade administrativa omissa à responsabilidade solidária;
b) comunique à interessada acerca do teor deste Acórdão, alertando-a de que o efeito suspensivo proveniente da interposição de eventuais recursos junto ao TCU não a eximirá da devolução dos valores percebidos indevidamente após sua notificação, caso os recursos não sejam providos;
c) emita e disponibilize no sistema e-Pessoal, no prazo de 30 (trinta) dias, novo ato de concessão, escoimado da irregularidade apontada, nos termos do art. 262, § 2º, do Regimento Interno do TCU; e
d) encaminhe ao Tribunal o comprovante de que a interessada tomou ciência do inteiro teor desta deliberação.
MANIFESTAÇÃO DO MINISTÉRIO PÚBLICO JUNTO AO TCU
	O Ministério Público junto ao Tribunal, representado pelo Procurador Júlio Marcelo de Oliveira, manifestou anuência com a proposta da Sefip, conforme o Parecer à peça 9 dos autos.
	É o Relatório

não há

Procurador Júlio Marcelo de Oliveira.

APOSENTADORIA. PROPOSTA DE ILEGALIDADE. ATO HÁ MAIS DE 5 ANOS NO TCU. REGISTRO TÁCITO. DETERMINAÇÃO PARA REVISÃO DE OFÍCIO. CIÊNCIA AOS INTERESSADOS. Transcrevo a seguir, nos termos do art. 1º, § 3º, inciso I, da Lei nº 8.443/92, a instrução lavrada no âmbito da Sefip (peça 6), cujas conclusões contaram com a anuência do titular daquela unidade técnica (peça 8), bem como do MP/TCU, representado pelo Procurador Julio Marcelo de Oliveira (peça9). INTRODUÇÃO 1.	Trata-se de ato de alteração da concessão de aposentadoria de Maria do Carmo Baeta Neves (CPF: XXX.973.006-XX), servidora da Gerência Executiva do INSS - Belo Horizonte/MG - INSS/MPS. 2.	O ato foi submetido, para fim de registro, à apreciação do Tribunal de Contas da União (TCU), de acordo com o art. 71, inciso III, da Constituição Federal. O cadastramento e a disponibilização ao TCU ocorreram por intermédio do Sistema de Apreciação e Registro de Atos de Admissão e Concessões, na forma dos arts. 2º, caput e incisos I a VI, e 4º, caput, da Instrução Normativa - TCU 78/2018. HISTÓRICO 3.	O ato de concessão em comento, cuja data de vigência é 30/3/1995, foi disponibilizado ao TCU em 4/2/2016. EXAME TÉCNICO 4.	A servidora Maria do Carmo Baeta Neves (CPF: XXX.973.006-XX) se aposentou voluntariamente em 30/3/1995, com proventos proporcionais, com amparo no art. 40, inciso III, alínea "c", da Constituição Federal de 1988, em sua redação original. 5.	O ato inicial da concessão foi apreciado no TC 010.239/1997-9, com julgamento pela ilegalidade, mediante a prolação da Decisão 322/2002-TCU-1ª Câmara, de relatoria do Ministro Guilherme Palmeira, haja vista o pagamento destacado de parcela alusiva à antecipação de reajuste de vencimentos (PCCS), já incorporada à remuneração por força da Lei 8.460/1992, havendo, por conseguinte, duplicidade no pagamento de tal vantagem. 6.	Não obstante, verifica-se no Siape (peças 2 e 3), bem como no ato de alteração ora examinado, que remanesce o pagamento da parcela que deu causa à ilegalidade do ato inicial da concessão, em razão de erro na execução do provimento judicial, consonante assentado no relatório e no voto condutor da sobredita Decisão 322/2002-TCU-1ª Câmara, conforme transcrito a seguir: Sumário Aposentadoria. INSS. Inclusão no cálculo dos proventos da vantagem pessoal denominada "PCCS". Diligência. Constatação de que a referida vantagem foi incorporada aos vencimentos da interessada, não se justificando a continuidade de seu pagamento como vantagem destacada dos salários. Ilegalidade do ato de aposentadoria e recusa do respectivo registro. Determinações. Decisão A Primeira Câmara, diante das razões expostas pelo Relator, DECIDE: 8.1 considerar ilegal o ato de aposentadoria de fls. 01/02, negando-lhe registro, por incluir a vantagem denominada "PCCS" já incorporada aos proventos da inativa, por força da Lei nº 8.460/92; 8.2. determinar à Superintendência Estadual do INSS em Minas Gerais que: 8.2.1. com fundamento nos arts. 71, inciso IX, da Constituição Federal e 191 do Regimento Interno desta Corte, faça cessar, no prazo máximo de 15 (quinze) dias, os pagamentos decorrentes do ato impugnado, contados a partir da ciência da presente decisão, sob pena de responsabilidade solidária da autoridade administrativa omissa; 8.2.2. observe, no que couber, as medidas preconizadas na Decisão/TCU nº 26/2002-Plenário, relativamente à parcela "PCCS" acrescida nos proventos do ato em exame por força de sentença judicial; 8.2.3. passe a adotar o entendimento manifestado na presente decisão para todos os casos similares, sob pena de aplicação das sanções previstas na Lei nº 8.443/92; 8.3. determinar à SEFIP que verifique a implementação das medidas consignadas no item 8.2 supra.

APOSENTADORIA (APOS)

Secretaria de Fiscalização de Integridade de Atos e Pagamentos de Pessoal e de Benefícios Sociais (Sefip).

Atuo no processo por força de sorteio, conforme o art. 13 da Resolução nº  175, de 2005 (peça 1) .
Em análise, ato de alteração da concessão de aposentadoria de Maria do Carmo Baeta Neves (CPF: 241.973.006-20) , servidora da Gerência Executiva do INSS no Estado de Minas Gerais.
O presente processo foi instruído pela Sefip com proposta de ilegalidade do ato. O Parquet acompanhou a proposta da unidade.
A Sefip concluiu pela ilegalidade do ato ante a duplicidade no pagamento de parcela alusiva à antecipação de reajuste de vencimentos (PCCS) , decorrente de errônea interpretação de sentença judicial, uma vez que tal parcela já foi integrada à remuneração da servidora por força da Lei 8.460/1992.
Acolho as manifestações da Sefip, avalizadas pelo representante do Ministério Público. Sem embargo, faço algumas adequações quanto ao encaminhamento a ser proposto, à luz do lapso temporal decorrido e das novas regras adotadas pelo TCU com relação aos atos de pessoal que ingressaram nesta Corte há mais de cinco anos ainda não apreciados. O ato em análise foi enviado ao TCU em 4/2/2016.
Nesses casos, conforme decidido pelo Plenário, no Acórdão nº 122/2021, relator o Ministro Walton Alencar Rodrigues, o processo deve voltar à unidade técnica para que dê imediato início aos procedimentos destinados à revisão de ofício.
Por meio do mencionado acórdão, o Plenário, por unanimidade, entendeu que ocorre o registro tácito do ato de concessão de aposentadoria, de reforma ou de pensão após cinco anos de estes haverem sido submetidos ao TCU. Entretanto, entendeu também que é possível à Corte de Contas proceder à revisão de ofício daqueles que estiverem eivados de ilegalidade, em análise não exauriente, no prazo de 5 anos, com base no art. 54 da Lei nº  9.784, de 1999, em perfeita consonância com decisão proferida pelo Supremo Tribunal Federal (RE 363.553/RS) .
Desse modo, cabe reconhecer o registro tácito do ato e encaminhar o processo à Secretaria de Fiscalização de Integridade de Atos e Pagamentos de Pessoal e de Benefícios Sociais, que sucedeu à Secretaria de Fiscalização de Pessoal, para que tome as providências necessárias à revisão de ofício. 
Ante o exposto, voto por que o Tribunal adote a minuta de acórdão que ora submeto à apreciação deste Colegiado.
TCU, Sala das Sessões, em 11 de maio de 2021.
RAIMUNDO CARREIRO 
Relator